【裁判字號】    99,上易,112
【裁判日期】    991026
【裁判案由】    清償債務
【裁判全文】
臺灣高等法院民事判決                 99年度上易字第112號
上  訴  人  丁○○
訴訟代理人  劉厲生律師
被 上 訴人  財將企業股份有限公司
法定代理人  乙○○
訴訟代理人  甲○○
            丙○○
上列當事人間請求清償債務事件，上訴人對於中華民國98年12月
7日臺灣臺北地方法院98年度訴字第620號第一審判決提起上訴，
本院於99年10月12日言詞辯論終結，判決如下：
    主  文
上訴駁回。
第二審訴訟費用(除減縮部分外)由上訴人負擔。
原判決所命給付金額減縮為新台幣壹佰參拾柒萬零參佰玖拾肆元
及自民國九十三年一月一日起至清償日止，按年息百分之五計算
之利息。
    事實及理由
壹、程序方面：
  (一)按訴之變更或追加，非經他造同意，不得為之。但(一)請求之
    基礎事實同一。(二)擴張或減縮應受判決事項之聲明者，不在
    此限，民事訴訟法第446條第1項、第255條第1項第2款、第3
    款分別定有明文。所謂請求之基礎事實同一者，係指變更或
    追加之訴與原訴之主要爭點有其有同性，各請求所主張之利
    益在社會生活上，可認係同一或關聯之紛爭，而就原請求之
    訴訟及證據資料，於審理繼續進行時，在相當程度範圍內具
    有同一性或一體性，得期待於後請求之審理予以利用，且無
    害於他造當事人程序權之保障，俾先後兩請求在同一程序得
    加以解決，避免重複審理，進而為一次解決紛爭。
  (二)經查：被上訴人於本院追加動產擔保交易法第28條請求，與
    上訴人起訴時基於動產擔保交易法第22條準用第32條規定請
    求，均基於上訴人為訴外人即債務人泰谷工程有限公司（下
    稱泰谷公司，嗣更名為泰穀實業有限公司），於民國84年5
    月31日與被上訴人簽訂附條件買賣契約書（下稱系爭買賣契
    約書）之連帶保證人之同一基礎事實，自宜利用同一訴訟程
    序審理，藉以一次解決紛爭，俾符訴訟經濟，對於上訴人程
    序權之保障，亦無不利之影響。揆諸前揭法條規定及說明意
    旨，毋庸被上訴人之同意，被上訴人不同意追加，仍應予准
    許。再按，被上訴人原請求上訴人應給付被上訴人新台幣（
    以下同）138萬6355元及自民國86年1月23日起至清償日止，
    按年息百分之二十計算之利息，暨每日按上開利率千分之一
    計算之違約金，嗣於本院審理時減縮請求為137萬0394元及
    自民國93年1月1日起至清償日止，按年息百分之五計算之利
    息，其減縮應受判決事項之聲明，與民事訴訟法第446條第1
    項及第255條第1項第3款規定相符，自屬合法，故本院僅須
    就減縮後之聲明為審理，先予敘明。
貳、實體方面：
一、被上訴人起訴主張：
  (一)訴外人即債務人泰谷公司邀同訴外人陳長成(上訴人之叔叔
    )及上訴人為連帶保證人，於民國84年5月31日與伊簽訂系爭
    買賣契約書，約定泰谷公司以分期付款方式向伊購買BENZ牌
    600 SEL型自用小客車乙輛（車牌號碼為HN-2115號，下稱系
    爭車輛），分期總價為372萬6,000元，自84年6月14日起至
    86 年3月19日止分12期償付，第1期應於84年6月14日繳付16
    萬2,000元；第2期起以每2個月為1期，應於當月19日繳付32
    萬4,000元。另以系爭買賣契約書第11條、第15條約定給付
    價款如有任一期遲延，即喪失期限利益，未清償之各期債務
    視為全部到期，並自遲延日起按日息萬分之5.5計付遲延利
    息，並按日加計千分之一違約金。
  (二)泰谷公司自第4期起即未依約償付(僅繳納87萬8840元)，喪
    失期限利益，應立即清償未付清之價款(284萬7160元)。依
    系爭買賣契約及動產擔保交易法規定，伊於86年1月22日取
    回系爭車輛並出售，得款共188萬元，抵充費用11萬6,683元
    、再次沖抵利息28萬6,551元，泰谷公司尚欠被上訴人本金
    137萬0,394元，及自93年1月1日起至清償日止，按年息百分
    之五計算之利息，上訴人既為泰谷公司之連帶保證人，自應
    負連帶清償之責。
  (三)本件請求權基礎為動產擔保交易法第28條第2項規定，其立
    法意旨為「...出賣人亦得於一定期間內再行出賣標的物，
    蓋經取回占有之標的物之價值，...，不足以抵償出賣人所
    受損失，故將之再出賣後，如其賣出價款不足抵充其債務者
    ，出賣人尚得依第二十七條第二項(即現行法第二十八條第
    二項)向買受人繼續追償其不足部分，本請求權應為特別法
    上之損害賠償請求權，故其價值顯有減少，係指所欠債務扣
    除賣出價款尚有不足者。
  (四)爰依兩造間之系爭買賣契約及連帶保證契約，起訴請求上訴
    人應給付被上訴人137萬0394元，及自民國93年1月1日起至
    清償日止，按年息百分之五計算之利息。
    答辯聲明：上訴駁回。
二、上訴人則以:
  (一)被上訴人於84年間已知受有損害，且知賠償義務人，其遲至
    97年12月9日始提起本件訴訟，其請求權已罹於時效。
  (二)系爭車輛之買賣連帶保證人陳長成是上訴人叔叔，但上訴人
    以打工及跑業務為生，無經濟能力，84年間在海弘工程有限
    公司工作，月薪1萬6500元，無資力投資並任負責人，故從
    未擔任泰谷公司之負責人，則陳長成假冒上訴人名義成立泰
    谷公司，自不會將購車之事實告訴上訴人，故上訴人未簽名
    於系爭買賣契約書上，否認該簽名之真正。被上訴人亦未為
    對保。
  (三)系爭車輛已移轉登記為泰谷公司所有，與動產擔保交易法第
    28條規定：「標的物所有權移轉於買受人前，...」之規定
    不合，應無該條之適用。
  (四)被上訴人迄今只提出84年契約書、86年售車公法上繳款書及
    其自書之債權計算書，惟拒絕提出出售予泰谷公司相關車況
    並付款往來憑證，以及將車拍賣之相關資料。不宜為其有利
    之認定。
  (五)被上訴人於86年1月22日將車取回並出售，依約被上訴人當
    時即可訴請法院請求泰谷公司賠償損失，惟被上訴人直至97
    年12月始提起本件履行契約之訴，至於真正買車之泰谷公司
    及另一保證人陳長成未列為被告，其所為實有違誠信原則。
    爰上訴聲明：(一)原判決廢棄。(二)被上訴人在第一審之訴及假
    執行之聲請均駁回。
三、被上訴人主張之上開事實，業據其提出系爭買賣契約書、原
    法院民事執行處函、債權計算書、費用明細表等件為證，惟
    上訴人抗辯本件侵權行為請求權已罹於二年時效，且未以連
    帶保證人身分簽名於系爭買賣契約書上云云，茲審究如下：
  (一)上訴人抗辯本件侵權行為所生之損害賠償請求權，依民法第
    197條第1項之規定，自請求權人知有損害及賠償義務人時起
    ，二年間不行使而消滅，自有侵權行為時起，逾十年者亦同
    。故被上訴人之請求權已罹於時效而不得請求云云。惟按請
    求權，因15年間不行使而消滅，民法第125條前段定有明文
    。而按標的物所有權移轉於買受人前，買受人不依約定償還
    價款者，致妨害出賣人之權益者，出賣人得取回占有標的物
    。出賣人取回占有前項標的物，其價值顯有減少者，得向買
    受人請求損害賠償。動產擔保交易法第28條第1項第1款、第
    2項分別定有明文。而系爭買賣契約書第16條約定：「賣方
    （即被上訴人）依契約取回標的物（即系爭車輛）或聲請強
    制執行時，所需費用由買方（即泰谷公司）負擔。取回之標
    的物如有減損，買方應負責賠償。」，核與上開規定大致相
    符。又動產擔保交易法第28條（舊法為第27條）立法理由既
    揭示「……取回占有之標的物之價值，或已減少，不足以抵
    償出賣人所受損失，故將之再出賣後，如其賣出價款不足抵
    充其債務者，出賣人尚得依第27條第2項（現行法為第28條
    第2項）向買受人繼續追償其不不足部分。」等情（見本院
    卷第166頁），可見前揭所謂「標的物價值減少之損害賠償
    」、「標的物減損之賠償」，均屬債務不履行損害賠償之性
    質，而非侵權行為損害賠償。被上訴人係基於動產擔保交易
    法第28條第2項之損害賠償請求權規定請求上訴人連帶賠償
    ，該損害賠償請求權既經動產擔保交易法特別規範，則該損
    害賠償請求權應適用民法第125條規定15年之一般請求權時
    效規定。故系爭買賣契約於84年5月31日簽訂，上訴人為連
    帶保證人，被上訴人於97年12月9日起訴請求，有原審卷收
    文戳在卷可按，是被上訴人起訴請求被上訴人負損害賠償責
    任，尚未逾15年之時效，上訴人抗辯本件屬侵權行為損害賠
    償，請求權已罹於時效消滅云云，自非可採。
  (二)按關於私文書經本人或其代理人簽名、蓋章或按指印或有法
    院或公證人之認證者，推定為真正，民事訴訟法第358條第1
    項定有明文，又私文書之真正，他造當事人有爭執者，舉證
    人應負證明其真正之責，同法第357條亦有明文。次按「鑑
    定為一種調查證據之方法，法院對於系爭之物認有選定鑑定
    人鑑定之必要，自可依法實施鑑定，若對於通常書據之真偽
    ，認為自行核對筆跡已足為判別時，則為程序簡便起見，自
    行核對筆跡即以其所得心證據為判斷，而未予實施鑑定程序
    ，亦難指為違法。」、「供核對之筆跡是否與文書上之筆跡
    相符，法院本得依其自由心證判斷之，如認為無命鑑定之必
    要，無論當事人有無鑑定之聲請，法院均得不命鑑定自為判
    斷。」最高法院19年上字第2189號、28年上字第1905號判例
    意旨參照。
  (三)查，由被上訴人提出之系爭買賣契約書以觀，對保欄內有「
    丁○○」之簽名、蓋章，並於立契約書人之連帶保證人字樣
    下方亦有「丁○○」之蓋章，原法院將系爭買賣契約書、上
    訴人當庭書寫之姓名及其98年臺灣土地銀行存款印鑑卡、94
    年豐商業銀行北投分行開戶申請書、台新國際商業銀行信用
    卡申請書、88年國泰世華銀行印鑑卡、94年聯邦商業銀行信
    用卡申請書（本院卷第52-63頁），委請法務部調查局鑑定
    系爭買賣契約書上之丁○○簽名是否與上開其他之文件上之
    丁○○簽名為同一人所為，經該局函覆送鑑資料不足，歉難
    鑑定（本院卷第71頁），原法院復命上訴人提出84年兩造簽
    訂系爭買賣契約書前後數年間之簽名筆跡以供鑑定，上訴人
    遲未提供相關資料。經原法院以肉眼就系爭買賣契約書上上
    訴人簽名之字型、結構、勾勒及轉折等特徵，與其他文件資
    料上及上訴人當庭書寫之簽名比對觀察，其中「蘇」字中右
    側「禾」字皆有交叉撇捺之筆畫，「川」、「銘」字中起筆
    、收筆、各筆畫比例、間隔與佈局方向亦互相一致，雖上訴
    人就原法院上開之認定抗辯非正確云云，惟其並不否認丁○
    ○關於銘之「名」部分很像(見本院卷第115頁背面)，再觀
    上訴人就其蘇字魚部之「 」均寫成「大」字而非「 」，再
    參諸其嗣於台北市政府大同分局簽收台灣士林地方法院97年
    12月16日97年度訴字第1595號裁定之簽名、及99年1月5日於
    原審指定期日閱卷單上聲請人之簽名(見原審卷第19頁)，其
    蘇字魚部之「 」均寫成「大」字而非「 」，係其個人特殊
    書寫，且其丁○○簽名字型、結構、勾勒及轉折等特徵，與
    系爭買賣契約書比對觀察屬相符。
  (四)次查，證人即當時負責系爭買賣契約對保之員工周而柏到庭
    證稱：其有親自去對保，車子是由陳長成使用，陳長成當時
    是圓環附近的老大，年紀輕，收入不穩定，對保時上訴人自
    己有攜帶印章，但陳長成沒有攜帶印章，公司（即被上訴人
    ）規定不能替客戶蓋章，所以陳長成部分只有簽名，且兩人
    是各自簽各自的，不可能代簽，公司事後會再徵信打電話問
    是否有貸款及貸款金額，是否親自簽名等，否則就不會撥款
    等語（原審院卷第81頁），故系爭買賣契約係經證人周而柏
    親自對保，且周而柏就上訴人有無攜帶印章等細節記憶清楚
    ，與系爭買賣契約書上簽名蓋章之情形相符，是證人周而柏
    之證述，應堪採信。參以被上訴人之撥款程序必須於對保後
    再度確認貸款金額及簽名之真正始撥款，足認上訴人於證人
    周而柏辦理系爭買賣契約對保程序時，確實到場並於系爭買
    賣契約書上簽名、蓋章，是系爭買賣契約書上上訴人以連帶
    保證人身分之簽名應為真正，堪予認定，是上訴人於系爭買
    賣契約書上之簽名應為其所親簽。
  (五)上訴人雖又稱法院就筆跡是否相符如有疑義，即應選定較有
    字學經驗之人，詳予鑑定，始能論斷，且核對筆跡，除顯著
    跡象，凡具字學常識之人，足以肉眼辨別其真偽異同者外，
    必須就其內容，依法付與鑑定，始足以資判斷等語，惟本件
    筆跡相符已判斷如上，並無疑義，揆諸首揭判例意旨，並無
    不合，上訴人抗辯尚無足採。
  (六)上訴人再抗辯與系爭買賣契約比對之簽名，應與系爭買賣契
    約同時期之簽名而為比對，否則因採樣時間，常因寫者生活
    習性調適、經驗累積，字體也會變異，均會影響判斷之正確
    性，故取樣時間越近越好，拉長就會失去準確性等語。惟查
    上訴人於台北市政府大同分局簽收台灣士林地方法院97年12
    月16日97年度訴字第1595號裁定之簽名、及99年1月5日於原
    審指定期日閱卷單上聲請人之簽名，與系爭買賣契約簽名字
    型、結構、勾勒及轉折等特徵相符，則上訴人於長時間經過
    後，其簽名仍相符而無變異，更足證系爭契約確為其簽名無
    誤，上訴人抗辯未簽名於系爭買賣契約書上云云，難以採信
    。
  (七)上訴人雖抗辯其並無同意擔任泰谷公司之負責人，不可能擔
    任保證人，且上訴人於泰谷公司申請變更登記一案，台北市
    政府建設局曾請泰谷公司補正下開：三丁○○職業欄空白，
    請至戶政機關補登，有台北市政府建設局第一科建一字第94
    3939號簡便行文表稿可按(未載發文日期，僅載來文日期84
    年2月24日)，而上訴人並未依規定向戶政機關為職業補登云
    云(見本院卷第99、92頁)，上訴人自承陳長成為其叔叔(見
    本院卷第44頁背面)，另上訴人雖稱未依規定向戶政機關為
    職業補登云云，惟此與本院調閱上開卷證不符，有補正提出
    職業欄為海弘工程有限公司業務專員之身分證影本附在上開
    建設局案卷內(本院卷第99頁及外放影印卷)，上訴人與其叔
    叔陳長成間有親誼，然其是否同意擔任泰谷公司之負責人，
    係屬另一問題，惟仍不影響其在系爭買賣契約書簽名擔任保
    證人之真正，於茲不贅，併此敘明。
四、被上訴人主張兩造於系爭買賣契約書第11條、第15條約定給
    付價款如有任一期遲延，即喪失期限利益，未清償之各期債
    務視為全部到期，並自遲延日起按日息萬分之5.5計付遲延
    利息，按日加計千分之一違約金，而泰谷公司自第4期起即
    未依約償付(僅繳納87萬8840元)，喪失期限利益，應立即清
    償未付清之價款(284萬7160元)。依系爭買賣契約及動產擔
    保交易法規定，伊於86年1月22日取回系爭車輛並出售，得
    款共188萬元，抵充費用11萬6,683元、再次沖抵利息28萬6,
    551元，泰谷公司尚欠被上訴人本金137萬0,394元，及自93
    年1月1日起至清償日止，按年息百分之五計算之利息，有系
    爭買賣契約書、原法院民事執行處函、債權計算書、汽車燃
    料使用繳納通知書、費用明細表附卷可稽（士林地院卷第8-
    12頁），上訴人抗辯被上訴人已將系爭車輛過戶予泰谷公司
    ，有汽車燃料使用費繳納通知書影本為憑，故不能適用動產
    擔保交易法第28條第2項之規定，且被上訴人迄今未能提出
    出售價格之證明云云，經查：
  (一)系爭買賣契約第四條約定買方(即泰谷公司)未付清總價款之
    前，賣方(即被上訴人)仍保有標的物所有權，買方僅得先行
    占有領牌使用…買方應履行本契約之各條款，並經賣方出具
    清償證明，始取得標的物所有權。則泰谷公司先領牌使用，
    自應自行繳納汽車燃料使用費，上訴人以系爭車輛係以泰谷
    公司名義繳納上開使用費，則遽認系爭車輛已移轉所有權予
    泰谷公司，故不得適用動產擔保交易法第28條第2項規定云
    云，尚有誤會。
  (二)按當事人已證明受有損害而不能證明其數額或證明顯有重大
    困難者，法院應審酌一切情況，依所得心證定其數額。法院
    依自由心證判斷事實之真偽，不得違背論理及經驗法則。民
    事訴訟法第222條第2項定有明文。被上訴人固未能提出伊於
    86年1月22日取回系爭車輛並出售，得款共188萬元之證明，
    且台灣賓士股份有限公司無法提供系爭車輛出售時確切之車
    價資料，有該公司99年7月28日(99)台灣賓士法發第023號函
    文可按(見本院卷第181頁)，然系爭車輛為1992年8月份出廠
    之BENZ牌600 SEL型，當時新車價格為615萬，此有1992年9
    月份之車訊雜誌附卷可按，而被上訴人於1997年1月22日將
    車輛拍賣出售，而上開雜誌雖無BENZ牌600 SEL型之報價，
    惟因該款車輛已於1993年9月改款為S600L型，而新款S600L
    型車輛於1997年1月之二手車價為200萬元，再參考BENZ牌舊
    款320SEL型與新款S320L型同年月份之二手車價價差為10萬
    元，從而推其舊款600 SEL型，與新款之S600L型二手車價差
    在10萬元左右，故二手車合理價格在190萬左右。上訴人就
    車訊雜誌形式上及中古車行情價差計算方式亦不爭執(見本
    院卷第204頁背面、199至202頁)，上訴人亦自承86年行情為
    188萬元尚屬合理(見本院卷第93頁)，故本院審酌一切情狀
    ，認被上訴人主張其以188萬元出售，尚非不可採信。
  (三)上訴人復抗辯被上訴人於86年1月22日將車取回並出售，依
    約被上訴人當時即可訴請法院請求泰谷公司賠償損失，惟被
    上訴人直至97年12月始提起本件清償債務之訴，至於真正買
    車之泰谷公司及另一保證人陳長成未列為被告，其所為實有
    違誠信原則云云。惟按連帶債務之債權人，得對於債務人中
    之一人或數人或其全體，同時或先後請求全部或一部之給付
    。連帶債務未全部履行前，全體債務人仍負連帶責任。民法
    第273條定有明文，故被上訴人訴請上訴人一人給付，於法
    並無違誤，且其於時效期間起訴，係行使正當之權利，尚難
    認與誠信原則有違。
  (四)復按保證債務，除契約另有訂定外，包含主債務之利息、違
    約金、損害賠償及其他從屬於主債務之負擔。民法第740條
    定有明文。又保證債務之所謂連帶，係指保證人與主債務人
    負同一債務，對於債權人各負全部給付之責任者而言，此就
    民法第272條第1項規定連帶債務之文義參照觀之甚明；故連
    帶保證與普通保證不同，縱使無民法第746條所揭之情形，
    亦不得主張同法第745條關於檢索抗辯之權利（最高法院45
    年台上字第1426號判例參照）。另系爭買賣契約第10條並約
    定：「連帶保證人（即上訴人）同意拋棄先訴抗辯權，而與
    買方（即泰谷公司）負完全相同之責任，中途絕不退保，直
    到買方付清全部價款及所有債務為止。……」。而上訴人既
    為泰谷公司購買系爭車輛之連帶保證人，上訴人自應與泰谷
    公司對於被上訴人負全部給付之責。是上訴人依系爭買賣契
    約第16條約定及動產擔保交易法第28條第2項規定，請求泰
    谷公司就系爭車輛取回後之減損負賠償責任，因該損害賠償
    亦屬保證債務之一，依上開說明，上訴人自應就該損害賠償
    負清償之責。
  (五)從而，被上訴人於86年1月22日取回系爭車輛並出售，得款
    共188萬元，抵充費用11萬6,683元、再次沖抵利息28萬6,55
    1元，泰谷公司尚欠被上訴人本金137萬0,394元，及自93年1
    月1日起至清償日止，按年息百分之五計算之利息，為上訴
    人所不爭執(見本院卷第204頁背面，認其計算式137萬0,400
    元，被上訴人減縮為137萬0,394元)，是上訴人以連帶保證
    人身分親自簽名於系爭附條件買賣契約書上之事實，既經認
    定，上訴人自應就泰谷公司積欠被上訴人之本金及依約應給
    付之利息(被上訴人減縮請求金額，如前所述)，負給付之責
    。
五、綜上所述，被上訴人主張依據系爭附條件買賣契約書之消費
    借貸、連帶保證之法律關係，訴請上訴人給付如主文第三項
    所示之本金、利息，為有理由，應予准許。是則原審判命上
    訴人就上開金額如數給付(被上訴人已減縮請求金額)，於法
    並無不合。上訴意旨仍執陳詞指摘原判決不當，求予廢棄改
    判，為無理由，應予駁回。另減縮部分不在本院審理範圍，
    併此敘明。
六、本件事證已臻明確，兩造其餘主張陳述及所提之證據，經本
    院斟酌後，認與判決結果不生影響，均毋庸再予論述，附此
    敘明。
七、據上論結，本件上訴為無理由，依民事訴訟法第449條第1項
    、第78條判決如主文。
中    華    民    國    99    年    10    月    26    日
                    民事第五庭
                        審判長法  官  李錦美
                              法  官  鍾任賜
                              法  官  黃雯惠
正本係照原本作成。
不得上訴。
中    華    民    國    99    年    10    月    27    日
                              書記官  鐘秀娥

司法院資訊處製作；財團法人民間司法改革基金會備份。
